臺灣臺東地方法院民事簡易判決
110年度原簡字第2號
原      告  林金鳳  
訴訟代理人  傅爾洵律師(法律扶助律師)
被      告  余忠慶  
            余忠男  
            余良德  

            李秀美  
            李美英  
            李嘉明  
            余月珠  

            余良賢  
            李良妹  
            余貴美  
            余金妹  

            余三妹  
            余良行  
            李美鳳  
            余香妹  
            李美珠  
            李玉美  
兼上二人共同
訴訟代理人  李月春  
被      告  李春芳  

            李秋香  
被代位人即  
債  務  人  余忠勇  

上列當事人間請求代位分割共有物事件，本院於民國111年11月1
7日言詞辯論終結，判決如下：
    主      文
被代位人余忠勇與被告余忠慶、余良賢、余良行、余良德、余月
珠、余忠男、余貴美、余金妹、余三妹、李良妹、余香妹、李秀
美、李月春、李嘉明、李玉美、李美英、李美珠、李美鳳公同共
有如附表一編號1至4所示土地，應按如附表二所示比例分割為分
別共有。
被代位人余忠勇與被告余忠慶、余良賢、余良行、余良德、余月
珠、余忠男、余貴美、余金妹、余三妹、李良妹、余香妹、李秀
美、李月春、李嘉明、李玉美、李美英、李美珠、李美鳳、李春
芳、李秋香公同共有如附表一編號5所示建物，應按如附表三所
示比例分割為分別共有。
訴訟費用由兩造按如附表四所示比例負擔。
    事實及理由
壹、程序部分：
一、按訴狀送達後，原告不得將原訴變更或追加他訴，但請求之
    基礎事實同一者、擴張或減縮應受判決事項之聲明者、該訴
    訟標的對於數人必須合一確定時，追加其原非當事人之人為
    當事人者，不在此限，民事訴訟法第255條第1項第2、3、5
    款定有明文。又依同法第436條第2項規定，上揭規定於簡易
    訴訟程序亦適用之。本件原告起訴原聲明：被代位人即債務
    人余忠勇及被告等所公同共有如民事起訴狀附表一所示之土
    地，准予由兩造依應繼分比例分割為分別共有，嗣於訴訟進
    行中，原告追加李春芳、李秋香為被告，且於民國111年11
    月17日言詞辯論期日變更聲明為：一、被代位人即債務人余
    忠勇及被告余忠慶、余忠男、余良德、李秀美、李美英、李
    嘉明、李月春、余月珠、余良賢、李美珠、李良妹、余貴美
    、余金妹、余三妹、余良行、李美鳳、余香妹、李玉美等人
    所公同共有如民事綜合辯論意旨狀附表一所示之土地，應按
    民事綜合辯論意旨狀附表二所示比例分割為分別共有。二、
    被代位人即債務人余忠勇及被告余忠慶、余忠男、余良德、
    李秀美、李美英、李嘉明、李月春、余月珠、余良賢、李美
    珠、李良妹、余貴美、余金妹、余三妹、余良行、李美鳳、
    余香妹、李玉美、李春芳、李秋香等人就門牌號碼臺東縣○○
    鄉○○村○○路00號、稅籍編號00000000000未辦保存登記建物
    ，應按民事綜合辯論意旨狀附表三分割方法欄位所載予以分
    割（本院卷2第255-256頁），原告所為追加李春芳、李秋香
    為被告以及變更聲明部分，與原本請求之基礎事實同為請求
    分割被繼承人余東海之遺產，且係對於數人必須合一確定之
    訴訟標的，及擴張應受判決事項之聲明，揆諸上開規定，原
    告所為訴之變更及追加，並無不合，應予准許。
二、被告經合法通知，均未於最後言詞辯論期日到場，核無民事
    訴訟法第386 條各款所列情形，爰依原告之聲請，由其一造
    辯論而為判決。
貳、實體部分：
一、原告主張：原告之女於106年8月6日，在花蓮縣○○鄉○○村○○0
    0號，遭被代位人即債務人余忠勇（下稱余忠勇）持裝填制
    式散彈之土造長搶射擊致死，原告曾於108年間對余忠勇提
    起侵權行為損害賠償訴訟，經臺灣花蓮地方法院以108年度
    原訴字第23號判決余忠勇應給付原告新臺幣（下同）185萬
    元，及自108年6月1日起至清償日止，按年息5%計算之利息
    ，業於108年10月9日確定在案。惟余忠勇迄未付分文，經查
    如附表一編號1至5所示不動產（下稱系爭不動產）為余忠勇
    與被告之共同被繼承人余東海所遺財產，其中如附表一編號
    1至4所示土地均為原住民保留地，依法僅具有原住民身分之
    繼承人方得繼承，故此部分財產之繼承人及應繼分比例如附
    表二所示。系爭不動產迄今仍未協議分割，而余忠勇名下已
    無其他財產可供清償，顯見其已陷於無資力狀態，又因余忠
    勇怠於行使分割共有物之權利，致原告債權無法受償，爰依
    民法第242條、第1164條之規定，代位余忠勇請求分割系爭
    不動產等語。並聲明：如主文第1、2項所示。
二、被告答辯：
  ㈠被告余忠慶、李月春、李嘉明、李玉美、李美英、李美珠、
    李美鳳則以：對於余忠勇積欠原告債務以及原告主張之應繼
    分比例、分割方案均不爭執，希望不要分割系爭土地，能以
    余忠勇按應繼分比例之金錢來清償其債務等語。並聲明：原
    告之訴駁回。
  ㈡被告余良賢、余良行、余良德、余月珠、余忠男、余貴美、
    余金妹、余三妹、李良妹、余香妹、李秀美、李春芳、李秋
    香經合法通知，均未於言詞辯論期日到場，亦未提出書狀為
    任何聲明或陳述。
三、本院之判斷：
  ㈠原告主張被代位人余忠勇及被告公同共有系爭不動產，系爭
    不動產為被繼承人余東海之遺產，余忠勇尚積欠原告債務未
    清償，其名下已無其他財產可供清償等情，業據其提出臺灣
    花蓮地方法院108年度原訴字第23號民事判決及確定證明書
    、全國財產稅總歸戶財產查詢清單、土地登記謄本、余忠勇
    及被告之戶籍謄本、被繼承人余東海之繼承系統表等為證（
    本院109年度原訴字第23號卷【下稱原訴卷】第12-16頁、第
    19-45頁、第147-151頁、第154頁、第197-230頁；本院卷1
    第67-70頁），並經本院職權調取土地登記謄本及繼承登記
    資料、財政部南區國稅局遺產稅核定通知書、臺東縣稅務局
    房屋稅籍證明書及房屋平面圖、余忠勇及被告之戶籍資料及
    遷徙紀錄資料（原訴卷第60-130頁；本院卷1第105-167頁、
    第172-178頁、第221-240頁、第245-246頁，本院卷2第1-63
    頁、第71頁、第73頁）可佐。被告余忠慶、李月春、李嘉明
    、李玉美、李美英、李美珠、李美鳳對原告之上開主張均不
    爭執，其餘被告經本院合法通知後，既未於言詞辯論期日到
    場爭執，亦未提出書狀答辯以供本院斟酌，依民事訴訟法第
    436條第2項、第280條第3項本文準用同條第1項本文之規定
    ，視同自認，可認原告之主張為真實。
  ㈡按原住民取得原住民保留地所有權，如有移轉，以原住民為
    限；原住民取得原住民保留地所有權後，除政府指定之特定
    用途外，其移轉之承受人以原住民為限，山坡地保育利用條
    例第37條第2項、原住民保留地開發管理辦法第18條第1項分
    別定有明文。又山坡地保育利用條例第37條修正施行前已取
    得之原住民保留地耕作權（含地上權、承租權、無償使用權
    、所有權等），僅限於具原住民身分者始得繼承，係因山坡
    地保育利用條例、原住民保留地開發管理辦法之相關特別規
    定，致不具原住民身分之繼承人不能享有特定標的物繼承之
    權利，類此就特定標的物之繼承，係基於法律（包含法律具
    體授權之法規命令）特別規定而受身分資格之限制，為民法
    有關繼承事項之特別規定，依特別法優先於普通法之原則，
    應優先適用之，旨在保障原住民生計，避免原住民依法受配
    取得原住民保留地之耕作權、地上權、承租權或無償使用權
    、所有權，遭他人脫法取巧，以致流離失所（法務部108年7
    月8日法律字第10803508130號函釋、最高法院107年度台上
    字第90號民事判決意旨參照）。故原住民保留地之承受人應
    以原住民為限。查本件被繼承人余東海所遺如附表一編號1
    至4所示土地，均屬原住民保留地，有土地登記謄本在卷可
    明，揆諸上開規定與說明，應僅限具原住民身分者始得繼承
    ，本件被告除被告李春芳、李秋香外，其餘被告及余忠勇即
    如附表二所示之人，均具原住民身分，亦經本院核閱其等戶
    籍謄本上之「原住民身分及族別」欄位無訛，是如附表二所
    示之人均得繼承被繼承人余東海所遺如附表一編號1至4所示
    之原住民保留地。
　㈢按債務人怠於行使其權利時，債權人因保全債權，得以自己
    之名義，行使其權利。但專屬於債務人本身者，不在此限，
    民法第242條定有明文。而債權人得代位債務人行使之權利
    ，並非僅以請求權為限，凡非專屬於債務人本身之權利，均
    得為之。此項代位權行使之範圍，就同法第243條但書規定
    旨趣推之，並不以保存行為為限，凡以權利之保存或實行為
    目的之一切審判上或審判外之行為，諸如假扣押、假處分、
    聲請強制執行、實行擔保權、催告、提起訴訟等，債權人皆
    得代位行使（最高法院69年度台抗字第240號判例要旨參照
    ）。又繼承人有數人時，在分割遺產前，各繼承人對於遺產
    全部為公同共有；繼承人得隨時請求分割遺產。但法律另有
    規定或契約另有訂定者，不在此限，民法第1151條、第1164
    條亦規定甚明。繼承人得請求分割遺產之權利，性質上已屬
    財產權，非專屬於債務人本身之權利，可由債權人代位行使
    之。查系爭不動產為被繼承人余東海所遺之財產，余忠勇及
    被告均係基於繼承之法律關係而為系爭不動產之公同共有人
    ，而系爭不動產並無不能分割之情形，亦無公同共有存續期
    間或分管契約之約定，且被告亦均未爭執有不能分割之情形
    或有不分割之約定，余忠勇本得依法行使遺產分割請求權，
    受分配遺產，而其仍積欠原告債務未清償，無其他財產足以
    償還，原告主張余忠勇怠於行使請求分割遺產之權利，為保
    全其債權，有代位請求分割系爭不動產之必要，應予准許。
  ㈣次按共有物之分割，依共有人協議之方法行之。分割之方法
    不能協議決定，或於協議決定後因消滅時效完成經共有人拒
    絕履行者，法院得因任何共有人之請求，命為下列之分配：
    一、以原物分配於各共有人。但各共有人均受原物之分配顯
    有困難者，得將原物分配於部分共有人。二、原物分配顯有
    困難時，得變賣共有物，以價金分配於各共有人；或以原物
    之一部分分配於各共有人，他部分變賣，以價金分配於各共
    有人。以原物為分配時，如共有人中有未受分配，或不能按
    其應有部分受分配者，得以金錢補償之，民法第824條第1項
    至第3項亦有明定。而分割之方法，固可由法院自由裁量，
    不受共有人主張之拘束，但仍應斟酌當事人之聲明，共有物
    之性質、經濟效用及全體共有人利益等，公平裁量。關於系
    爭不動產之分割方法，原告主張就系爭不動產按兩造應繼分
    比例分割為分別共有，本院審酌系爭不動產之共有情形、經
    濟效用及兩造利益等情事，認為以原物由兩造按如附表二、
    附表三所示應繼分比例分割為分別共有，並無執行上之困難
    ，尚屬適當。
  ㈤綜上，原告依民法第242條、第1164條規定，代位被代位人余
    忠勇請求分割系爭不動產，並按如附表二、附表三所示應繼
    分比例分割為分別共有，為有理由，應予准許。
四、本件事證已臻明確，兩造其餘之攻擊防禦方法及所提證據，
    於判決結果不生影響，爰不逐一論述；又本件係形成判決，
    性質上不適於假執行，本院自無依民事訴訟法第389條第1項
    第3款之規定，依職權宣告假執行之必要，附此敘明。
五、又因共有物分割、經界或其他性質上類似之事件涉訟，由敗
    訴當事人負擔訴訟費用顯失公平者，法院得酌量情形，命勝
    訴之當事人負擔其一部，民事訴訟法第80條之1定有明文。
    本件雖係因代位分割共有物涉訟，然其本質上仍屬分割共有
    物訴訟，乃由本院斟酌何種分割方案較能增進經濟效益，兼
    顧兩造之利益，以決定適當之分割方法。本件原告代位被代
    位人余忠勇請求分割系爭不動產，兩造互蒙其利，如僅由敗
    訴之被告負擔，顯失公平，本件訴訟費用應由原告（被代位
    人余忠勇部分應由原告負擔）與被告依如附表四所示比例負
    擔，始為公平，併此敘明。
六、據上論結，原告之訴為有理由，依民事訴訟法第80條之1、
    第85條第1項但書，判決如主文。　　　
中　　華　　民　　國　　111 　年　　12　　月　　8 　　日
                  臺東簡易庭  法  官  陳建欽
以上正本證明與原本無異。
如對本判決不服，須於判決正本送達後20日之不變期間內，向本
庭提出上訴狀。（須按對造當事人之人數附繕本）
如委任律師提起上訴者，應一併繳納上訴審裁判費。
中　　華　　民　　國　　111 　年　　12　　月　　8 　　日
                              書記官  張春梅

附表一（被繼承人余東海所遺之財產）
編號 財產種類 所在地及面積 權利範圍 1 土地 臺東縣○○鄉○○段000號（8,120平方公尺） 公同共有1/1 2 土地 臺東縣○○鄉○○段000號（1,190平方公尺） 公同共有1/1 3 土地 臺東縣○○鄉○○段000號（1,990平方公尺） 公同共有1/1 4 土地 臺東縣○○鄉○○段000號（11,990平方公尺） 公同共有1/1 5 房屋 臺東縣○○鄉○○村○○路00號（未辦保存登記建物，稅籍編號00000000000） 公同共有1/1 

附表二（附表一編號1至4所示原住民保留地之繼承人及應繼分比
例）
編號 姓名 應繼分比例 1 余忠慶 24/168 2 余良賢 24/168 3 余良行 24/168 4 余良德 24/168 5 余月珠 24/168 6 余忠男 3/168 7 余貴美 3/168 8 余金妹 3/168 9 余三妹 3/168 10 李良妹 3/168 11 余香妹 3/168 12 李秀美 3/168 13 李月春 4/168 14 李嘉明 4/168 15 李玉美 4/168 16 李美英 4/168 17 李美珠 4/168 18 李美鳳 4/168 19 余忠勇 3/168 

附表三（附表一編號5所示未辦保存登記建物之繼承人及應繼分
比例）
編號 姓名 應繼分比例 1 余忠慶 24/192 2 余良賢 24/192 3 余良行 24/192 4 余良德 24/192 5 余月珠 24/192 6 余忠男 3/192 7 余貴美 3/192 8 余金妹 3/192 9 余三妹 3/192 10 李良妹 3/192 11 余香妹 3/192 12 李秀美 3/192 13 李月春 4/192 14 李嘉明 4/192 15 李玉美 4/192 16 李美英 4/192 17 李美珠 4/192 18 李美鳳 4/192 19 李春芳 12/192 20 李秋香 12/192 21 余忠勇 3/192 

附表四
編號 姓名 訴訟費用負擔比例 1 林金鳳 3/192 2 余忠慶 24/192 3 余良賢 24/192 4 余良行 24/192 5 余良德 24/192 6 余月珠 24/192 7 余忠男 3/192 8 余貴美 3/192 9 余金妹 3/192 10 余三妹 3/192 11 李良妹 3/192 12 余香妹 3/192 13 李秀美 3/192 14 李月春 4/192 15 李嘉明 4/192 16 李玉美 4/192 17 李美英 4/192 18 李美珠 4/192 19 李美鳳 4/192 20 李春芳 12/192 21 李秋香 12/192